臺灣高等法院刑事判決
110年度交上易字第237號
上  訴  人  
即  被  告  黃正華


上列上訴人即被告因過失傷害案件，不服臺灣新北地方法院109
年度交易字第238號，中華民國110年5月3日第一審判決（起訴案
號：臺灣新北地方檢察署109年度偵續字第210號），提起上訴，
本院判決如下：
    主  文
上訴駁回。
黃正華緩刑貳年。
    理  由
一、本案經本院審理結果，認原審以上訴人即被告黃正華犯修正
    前刑法第284條第2項前段之業務過失傷害罪，判處拘役55日
    ，並諭知易科罰金折算標準，核其認事用法及量刑均無不當
    ，應予維持。除證據部分應補充被告於本院之自白、本院11
    0年度交附民字第42號和解筆錄外，其餘均引用第一審判決
    書記載之事實、證據及理由（如附件）。
二、被告上訴意旨略以：其坦承犯行，並已與告訴人達成和解，
    請求給予機會等語。
三、按量刑輕重，屬為裁判之法院得依職權自由裁量之事項，苟
    其量刑已以行為人之責任為基礎，並斟酌刑法第57條各款所
    列情狀，在法定刑度內，酌量科刑，無顯然失當或違反公平
    、比例及罪刑相當原則者，亦無偏執一端，致明顯失出失入
    情形，即不得指為違法。查原審判決已經詳細記載量刑審酌
    各項被告犯罪情節及犯罪後態度等一切情狀，予以綜合考量
    ，在法定刑內科處其刑，並未失之過重，尚屬妥適。是被告
    請求法院從輕量刑云云，為無理由，應予駁回。
四、緩刑之宣告：
　　被告前未曾因故意犯罪受有期徒刑以上刑之宣告，有本院被
    告前案紀錄表（本院卷第33、105頁）在卷可佐。其疏未注
    意而為本件過失傷害犯行，且於本院審理中終坦承犯行（本
    院卷第76、96、100頁），並與告訴人達成和解，有和解筆
    錄正本附卷可稽（本院卷第79頁）。考量本案係偶發事件，
    被告坦承犯行且與告訴人達成和解，堪認其已有悔意，告訴
    人並陳明願予被告緩刑之機會，本院認為原審宣告之刑，以
    暫不執行為適當，爰依刑法第74條第1項第1款規定諭知緩刑
    2年，以啟自新。
據上論結，應依刑事訴訟法第368條、第373條，刑法第74條第1
項第1款，判決如主文。　　
本案經檢察官陳錦宗提起公訴，檢察官吳慧蘭到庭執行職務。
中　　華　　民　　國　　110 　年　　11　　月　　23　　日
                  刑事第七庭    審判長法　官  孫惠琳 
                                      法　官  連雅婷
                                      法　官  張育彰
以上正本證明與原本無異。
不得上訴。
                                      書記官  蔡麗春
中　　華　　民　　國　　110 　年　　11　　月　　23　　日











附件：   
               臺灣新北地方法院刑事判決　　　　　　
                                    109年度交易字第238號
公　訴　人　臺灣新北地方檢察署檢察官
被　　　告　黃正華  男　民國00年0月00日生
　　　　　　　　　　身分證統一編號：Z000000000號
　　　　　　　　　　住新北市○○區○○街000號6樓
上列被告因過失傷害案件，經檢察官提起公訴（109 年度偵續字
第210 號），本院判決如下：
    主  文
黃正華犯業務過失傷害罪，處拘役伍拾伍日，如易科罰金，以新
臺幣壹仟元折算壹日。
    事  實
一、黃正華考領有大客車職業駕駛執照，任職於大都會汽車客運
    股份有限公司（下稱大都會客運）擔任營業大客車司機，為
    從事駕駛業務之人，其於民國107 年12月15日11時許（起訴
    書誤載為10時許），駕駛車牌號碼000-00號大都會客運262
    路線公車（下稱甲車），沿新北市土城區學府路1 段往裕民
    路方向行駛，行經新北市立新北高級工業職業學校（下稱新
    北高工）圍牆外時，黃正華所駕駛之甲車與同向前方由蔡慈
    生駕駛之車牌號碼000-000號營業小客車（下稱乙車）尚保
    持約5 部小客車之距離，而乘客高娟娟欲在前方裕民路口（
    學府路）站下車，即起身站立在接近後門處之走道，並以右
    手抓住車內立柱，待黃正華行駛至接近學府路1 段237 巷口
    時，距離乙車尚有約3 部小客車之間隔，且乙車之煞車燈已
    持續亮起，黃正華本應注意汽車行駛時，駕駛人應注意車前
    狀況，並隨時採取必要之安全措施，而依當時天候晴、日間
    自然光線、路面乾燥、無缺陷、無障礙物、視距良好等情形
    ，並無不能注意之情事，竟疏未注意，仍以相同車速繼續前
    進而未及時跟著乙車緩慢煞車，迄行駛至學府路1 段229 巷
    口，與乙車甚為靠近時，始緊急煞車，致高娟娟因抵擋不住
    緊急煞車過大之衝擊力道，右手抓握不住立柱而摔倒並滑行
    至黃正華駕駛座旁始停止，並因此受有第二腰椎爆裂性骨折
    之傷害。嗣黃正華於肇事後，於有偵查犯罪權限之機關或公
    務員發覺犯罪前，親自報警，並報明姓名、地點，請警方前
    往處理，自首而接受裁判，而查悉上情。
二、案經高娟娟訴由臺灣新北地方檢察署檢察官偵查起訴。
    理  由
壹、證據能力部分按被告以外之人於審判外之陳述，雖不符刑事
    訴訟法第159條之1 至第159 條之4 之規定，而經當事人於
    審判程序同意作為證據，法院審酌該言詞陳述或書面陳述作
    成時之情況，認為適當者，亦得為證據。當事人、代理人或
    辯護人於法院調查證據時，知有第159 條第1 項不得為證據
    之情形，而未於言詞辯論終結前聲明異議者，視為有前項之
    同意，刑事訴訟法第159 條之5 定有明文。查本判決所引用
    具傳聞性質之各項證據資料，經本院於審判期日依法踐行調
    查證據程序，檢察官及被告黃正華就上開證據之證據能力均
    未爭執，於言詞辯論終結前亦未聲明異議，本院審酌上開證
    據作成時之情狀，並無違法或不當等情形，且與本案相關之
    待證事實具有關聯性，認為以之作為本案之證據亦屬適當，
    爰依前揭規定，認均應有證據能力。
貳、實體部分
一、認定犯罪事實所憑之證據及理由訊據被告坦承其於案發時任
    職大都會客運擔任營業大客車司機，且於上揭時、地駕駛甲
    車接近乙車時，因緊急煞車，告訴人即乘客高娟娟因煞車慣
    性作用而摔倒並滑行至被告身旁，告訴人因此受有第二腰椎
    爆裂性骨折傷害之事實；惟矢口否認有何業務過失傷害之犯
    行，辯稱：如果告訴人沒有提早起身站在後門，就不會發生
    本案事故，且告訴人沒有抓住立柱，乙車亮起煞車燈時，我
    有輕踩煞車，後來乙車停下，我才用力踩煞車，我沒有追撞
    乙車，表示我有保持安全車距云云。經查：
（一）被告於107 年12月15日11時許，駕駛甲車搭載告訴人，沿
      新北市土城區學府路1 段往裕民路方向行駛，行經學府路
      1 段229 巷前，告訴人準備下車，站立在接近後門處之走
      道，同向前方適有蔡慈生駕駛之乙車煞車減速，而被告於
      乙車煞車減速後，未立即隨同減速並與乙車保持適當間距
      ，迨至雙方車輛過於接近時，被告始緊急煞車，告訴人即
      因煞車慣性作用而摔倒並滑行至被告身旁始停止，告訴人
      因此受有第二腰椎爆裂性骨折之傷害等情，業據證人即告
      訴人於偵查中（他卷【卷宗全名稱詳附件代號表，下同】
      第3 頁、第43頁反面至第44頁反面，偵卷第9 頁）、證人
      蔡慈生於偵查中（他卷第43頁反面，偵卷第8 頁反面）分
      別證述在卷，並有告訴人之亞東紀念醫院108 年4 月18日
      診斷證明書（乙種）、道路交通事故現場圖、道路交通事
      故調查報告表（一）、（二）各1 份、道路交通事故照片
      13張、監視錄影畫面截圖7 張在卷可稽（他卷第5 、23、
      25至26、29至38頁），而以上各情，並為被告所不否認（
      交易卷第38頁），是此部分事證明確，首堪認定。
（二）被告於偵查及本院審理時供稱：我發現乙車開到巷口才煞
      車，我看到才馬上煞車，如果不煞車就會馬上撞上去，且
      一度承認我沒有保持適當的距離等語（他卷第44頁，交易
      卷第37頁）；核與證人即告訴人於偵查中證述：當時車上
      只剩下我一位乘客，被告有問我要在哪裡下車，我說裕民
      路口，當公車接近裕民路口時，我按車鈴並到後門準備下
      車，我有握住立柱，但因為我面對後門，不知道車前狀況
      ，被告突然緊急煞車，我握不住立柱，從後門被甩到被告
      座位旁邊等語大致相符（他卷第3 頁、第43頁反面）。佐
      以經本院當庭勘驗甲車上裝設之行車紀錄器錄影光碟，勘
      驗內容如下：
   1、檔案【錄製_2018_12_21_17_46_34_107】（下稱檔案一）
    ⑴附件截圖編號1：畫面前方有一輛計程車（即乙車，下稱乙
      車），錄影時間2 秒時，本案車輛（即甲車，下稱甲車）
      與乙車約有5 部小客車之距離【如圖橘色箭頭處】。
    ⑵附件截圖編號2：錄影時間8 秒時，甲車與乙車仍約有5 部
      小客車之距離。【如圖橘色箭頭處】。
    ⑶附件截圖編號3：錄影時間13秒時，甲車距離乙車約有3 部
      小客車之距離。
    ⑷附件截圖編號4：錄影時間13至15秒間，甲車與乙車均未拉
      長行車距離；錄影時間15秒時，乙車煞車燈亮起。
    ⑸附件截圖編號5：錄影時間15至17秒間，乙車之煞車燈持續
      亮起；甲車與乙車之距離持續拉近。
    ⑹附件截圖編號6：錄影時間15至18秒間，乙車之煞車燈持續
      亮起；錄影時間18秒時，乙車緩慢前行；甲車與乙車之距
      離持續拉近，至甚為靠近時，甲車明顯煞車減速。
    ⑺附件截圖編號7：錄影時間15秒至19秒間，乙車之煞車燈持
      續亮起；錄影時間18至19秒間，甲車煞車減速；錄影時間
      19秒時甲車煞停。
   2、檔案【錄製_2018_12_21_17_45_37_219】（下稱檔案二）
      內容為CH1 至9 之分隔影像畫面。CH1 為車內前門及駕駛
      座間朝後方乘客座位方向之錄影，CH2 為車前行車錄影，
      CH3 、4 分別為車外左、右後方向前方拍攝之行車錄影，
      CH5 至8 則無錄影畫面，以下僅勘驗CH1 、2 ：
    ⑴附件截圖編號1：左側畫面（CH1 ，下同）於錄影時間4 至
      7 秒間，乘客（即告訴人，下同）自座位上起身走向後車
      門處，並站立在接近該門之走道上【如圖紅圈處】，於錄
      影時間5 至7 秒間，司機（即被告）說「小心後，等一下
      喔」。
    ⑵附件截圖編號2：左側畫面於錄影時間8 至16秒間，乘客仍
      站立在靠近後車門處之走道上【如圖紅圈處】；於錄影時
      間16秒時，乘客左腳向後退一步，此時可看出其右手抓握
      在立柱上【如圖綠圈處】。
    ⑶附件截圖編號3：
      左側畫面於錄影時間17至18秒間，車輛車速驟減（可從窗
      外停放路旁之車輛相對位置看出），同時原站立在走道之
      乘客被往前甩出【如圖紅圈處】。
    ⑷附件截圖編號4：
      左側畫面於錄影時間17至19秒間，乘客被往前甩至鏡頭下
      方處【如圖紅圈處】；錄影時間19秒時，車輛完全煞停。
   3、此有本院記載於審判筆錄內之勘驗結果及附件足參（交易
      卷第65至67、79至85頁），綜合上開被告、告訴人之陳述
      及勘驗結果可知，告訴人起身站立在甲車接近後門處之走
      道時，有以右手抓住車內立柱，當時甲車與乙車間保有約
      5 部小客車之距離（參檔案二附件截圖編號1 ，交易卷第
      83頁），後甲車與乙車間之距離縮短為約3 部小客車之距
      離時，乙車之煞車燈已持續亮起，甲車仍以相同車速前進
      ，未跟著乙車緩慢煞車，兩車之距離因而持續拉近，被告
      迄於與乙車距離甚為靠近時（參檔案一附件截圖編號6 、
      7 、檔案二附件截圖3 、4 ，交易卷第80至81、85頁），
      始緊急煞車，告訴人因抓握不住立柱而跌倒並滑行至駕駛
      座旁等節，足以認定，則被告辯稱：告訴人沒有握住立柱
      ；乙車亮起煞車燈時，我有輕踩煞車，是乙車停下來的時
      候我才用力踩煞車等語，均與上開勘驗結果不符，且其所
      辯有先輕踩煞車，後來才用力踩煞車一節，亦與前揭其於
      偵查中所述有所矛盾，是被告此部分所辯，均不足採。
（三）被告雖辯稱：我沒有追撞乙車，表示我應該有保持安全車
      距等語，然其於本院審理中已自承其未保持適當的距離，
      有如前述，況汽車行駛時，駕駛人應注意車前狀況，並隨
      時採取必要之安全措施，道路交通安全規則第94條第3 項
      訂有明文。依據上開規定，汽車駕駛人之注意義務係兼及
      於「注意車前狀況」與「採取必要之安全措施」二者，換
      言之，汽車駕駛人如疏於注意前方車況在先，縱然嗣後已
      採取避險措施，亦不能謂其確實依該條規定善盡汽車駕駛
      人之注意義務。如若不然，則汽車駕駛人豈非均得在道路
      上任意偏斜行駛，再以猛踩煞車、急停迴轉等避免擦撞舉
      動據以免責？準此，縱被告因緊急煞車以避免追撞乙車，
      惟其既已疏於注意車前狀況，未能跟著已持續亮起煞車燈
      之乙車而緩慢煞車，迄與乙車甚為靠近時，始緊急煞車在
      先，且造成車內乘客即告訴人受傷，即不得將應具備之注
      意義務與防免措施二者割裂觀察，遽認其並未違反相關交
      通安全注意規定而無任何過失可言。
（四）至被告辯稱公車上有「未到站請勿站立」等標語，係因告
      訴人提早站立在走道，才會發生本案事故。惟被告所駕駛
      之甲車為公車，依一般公車行駛之常態，於公車到站前乘
      客多已起身準備下車，而證人即告訴人於警方談話紀錄及
      偵查時均證稱：當時我要在裕民路口站下車，公車開到附
      近時，我按下車鈴，並站在後車門準備下車等語（他卷第
      27頁、第43頁反面），經觀以上開勘驗內容，告訴人係於
      被告行駛至新北高工圍牆外時，起身走向後車門，並站立
      在該處走道準備下車（參檔案二附件截圖編號1 ，交易卷
      第83頁），而新北高工（學府）站之下一站即係告訴人預
      計下車之裕民路口（學府路）站，是本案車禍事故發生時
      ，縱使告訴人確於公車未完全停妥之時即行起身準備下車
      ，然當時車輛既已靠近告訴人預計下車之站牌，則其因而
      起身之行為本與一般正常公車乘客之搭乘行為並無明顯差
      異。是告訴人之所以於甲車上摔倒，顯不應認為係出於其
      自身搭乘公車行為之疏失所致，反可推認告訴人係因被告
      未注意車前狀況，而未跟著乙車減速，迄與乙車非常靠近
      時始緊急煞車，造成告訴人無法抓握立柱失去平衡而摔倒
      並滑行至駕駛座旁甚明。
（五）按汽車行駛時，駕駛人應注意車前狀況，並隨時採取必要
      之安全措施，道路交通安全規則第94條第3 項訂有明文。
      查被告係考領有大客車職業駕駛執照之駕駛人，有公路監
      理電子閘門證號查詢汽車駕駛人資料表在卷足憑（交易卷
      第43頁），且其駕駛營業大客車行駛在道路，自應注意上
      述道路交通安全規則之規定，而依道路交通事故調查報告
      表（一）所載（他卷第25頁）及前揭行車紀錄器畫面截圖
      （交易卷第79至85頁）以觀，本案交通事故發生時天候晴
      、日間自然光線、路面乾燥、無缺陷、無障礙物、視距良
      好等情，被告並無不能注意之情事，竟疏未注意，於接近
      學府路1 段237 巷口，距離乙車尚有約3 部小客車之間隔
      ，且乙車之煞車燈已持續亮起時，未注意減速緩慢煞車，
      迄與乙車相當靠近時，始緊急煞車，致站立在車上、右手
      抓住立柱之告訴人摔倒並滑行而受傷，被告對本案交通事
      故之發生顯有過失，至為明確。又告訴人確因本案事故受
      有第二腰椎爆裂性骨折之傷害，已如前述，是被告上開過
      失行為與告訴人所受傷害間，亦有相當因果關係無誤。
（六）綜上所述，被告前開所辯，並不足採，本案事證明確，被
      告上開犯行，堪予認定，應依法論科。
二、論罪科刑
（一）新舊法比較：
      按行為後法律有變更者，適用行為時之法律。但行為後之
      法律有利於行為人者，適用最有利於行為人之法律，刑法
      第2 條第1 項定有明文。查被告為本案犯行後，刑法第28
      4 條業於108 年5 月29日修正公布，同年月31日施行。而
      修正前該條第2 項前段業務過失傷害罪之法定刑原為「1
      年以下有期徒刑、拘役或1 千元以下罰金」，修正後刪除
      該條第2 項規定，而不再區分是否為業務上過失傷害，且
      該條第1 項前段法定刑修正為「1 年以下有期徒刑、拘役
      或10萬元以下罰金」，而有新舊法比較之必要。而經比較
      後，修正後較修正前之法定刑為重，並無較有利於被告之
      情，揆諸前開說明，本案仍應適用被告「行為時」即「修
      正前」之刑法第284 條第2 項前段規定論處，先予敘明。
（二）罪名及自首：
   1、按刑法上所謂業務，係指個人基於其社會地位繼續反覆所
      執行之事務，包括主要業務及其附隨之準備工作與輔助事
      務在內（最高法院89年台上字第8075號判例意旨參照）。
      經查，被告於本案事故發生時，考領有大客車職業駕駛執
      照，並在大都會客運擔任營業大客車司機等節，業如前述
      ，則被告顯係以駕駛為其業務之地位而駕車，且被告當時
      復係執行駕駛業務中，是核被告所為，係犯修正前刑法第
      284 條第2 項前段之業務過失傷害罪。
   2、被告於肇事後，於有偵查權限之機關或公務員知悉肇事者
      係何人前，親自報警，並報明其姓名、地點，請警方前往
      處理，且接受裁判一節，有道路交通事故肇事人自首情形
      記錄表1 份附卷可憑（審交易卷第41頁），其對於未發覺
      之罪自首而受裁判，爰依刑法第62條前段之規定減輕其刑
      。
（三）爰審酌被告駕駛公車上路，卻一時輕忽，因跟車未減速緩
      慢煞停而發生本案事故，使告訴人受有第二腰椎爆裂性骨
      折之傷勢；並考量被告因與告訴人間對於賠償金額認知有
      所差距，未能達成和解（交易卷第64頁），且於本院宣判
      前，迄未賠償告訴人所生損害；再酌以被告之犯後態度、
      過失程度、於本案前無其他經法院論罪科刑之紀錄，有臺
      灣高等法院被告前案紀錄表附卷可參（交易卷第11頁），
      素行尚佳，另其於本院審理中自述高職畢業之教育程度、
      目前係公車司機、家中有母親、配偶、2 名未成年子女之
      生活狀況（交易卷第73頁）及告訴人最後於本院量刑程序
      表示依法判決，伊現在都還在復健等語（交易卷第74頁）
      等一切情狀，量處如主文所示之刑，並諭知易科罰金之折
      算標準。
據上論結，應依刑事訴訟法第299 條第1 項前段，刑法第2 條第
1 項前段、第284 條第2 項前段（修正前）、第62條前段、第41
條第1 項前段，刑法施行法第1 條之1 第1 項、第2 項前段，判
決如主文。
本案經檢察官陳錦宗提起公訴，檢察官王家春到庭執行職務。
中    華    民    國   110    年    5     月    3     日
                  刑事第十五庭  法  官  鄭琬薇
上列正本證明與原本無異。
如不服本判決，應於判決送達後20日內敘明上訴理由，向本院提
出上訴狀 (應附繕本) ，上訴於臺灣高等法院。其未敘述上訴理
由者，應於上訴期間屆滿後20日內向本院補提理由書「切勿逕送
上級法院」。
                                書記官  黃心瑋
中    華    民    國   110    年    5     月    4     日
附錄本案論罪科刑之法條
◎中華民國刑法第284條（修正前）
因過失傷害人者，處6 月以下有期徒刑、拘役或5 百元以下罰金
；致重傷者，處1 年以下有期徒刑、拘役或5 百元以下罰金。
從事業務之人，因業務上之過失傷害人者，處1 年以下有期徒刑
、拘役或1 千元以下罰金；致重傷者，處3 年以下有期徒刑、拘
役或2 千元以下罰金。
◎附件：卷宗名稱及代號索引

編號 卷宗名稱 代號  1 109 年度交易字第238號卷 交易卷  2 109 年度審交易字第873號卷 審交易卷  3 108 年度偵字第31497 號卷 偵卷  4 108年度他字第3630號卷 他卷